【裁判字號】    95,矚重訴,2
【裁判日期】    970325
【裁判案由】    背信
【裁判全文】
臺灣高雄地方法院刑事判決             95年度矚重訴字第2號
公  訴  人  臺灣高雄地方法院檢察署檢察官
被      告  甲○○
選任辯護人  許銘春律師
            張文雪律師
被      告  己○○
選任辯護人  王進勝律師
            吳建勛律師
            吳賢明律師
被      告  癸○○
選任辯護人  鄭國安律師
            吳麗珠律師
被      告  丁○○
            丙○○
上二人共同
選任辯護人  李昌明律師
被      告  戊○○
選任辯護人  陳裕文律師
            梁穗昌律師
            謝諒獲律師
上列被告等因背信案件，經檢察官提起公訴（95年度偵字第4499
號），本院判決如下：
    主  文
甲○○、己○○、癸○○、丁○○、丙○○、戊○○，均無罪。
    理  由
壹、公訴意旨略以：
一、緣高雄市政府捷運工程局（下稱：捷運局）於民國88年2 月
    1 日辦理「徵求民間參與高雄都會區大眾捷運系統紅橘線路
    網建設案」（下稱高捷建設案），並於90年1 月12日與高雄
    捷運股份有限公司（下稱高捷公司）簽訂「高雄都會區大眾
    捷運系統紅橘線路網建設興建營運合約」（下稱：興建營運
    合約），約定政府投資範圍工程經費為新臺幣（下同）1047
    億7000萬元，民間投資範圍工程經費為304 億9378萬8000元
    ，其中設置公共藝術部分（下稱高捷公共藝術設置案）之預
    算，編列於政府投資範圍內之工程經費支出，編列每個捷運
    車站公共藝術設置預算為500 萬元，合計37個捷運車站之公
    共藝術設置總預算為1 億8500萬元。按文化藝術獎助條例第
    9 條第2 項前段規定：「政府重大公共工程應設置公共藝術
    ，美化環境」，且其子法公共藝術設置辦法第2 條規定：「
    公共藝術應依本條例第9 條第4 項規定設置，並經行政院文
    化建設委員會（下稱文建會）之公共藝術諮議委員會（下稱
    諮委會）或中央部會、直轄市、縣（市）政府之公共藝術審
    議委員會（下稱審委會）審議通過。」，且高雄市辦理公共
    藝術自治條例第4 條前段規定：「本市之公共藝術案，應經
    高雄市公共藝術審議委員會審議。」，公共藝術設置辦法第
    6 條規定：「機關（構）興辦公有建築物或政府重大公共工
    程時，應成立公共藝術執行小組（下稱執行小組），負責公
    共藝術設置各項行政事宜，成員4 人至7 人，由機關（構）
    首長指定1 人為當然委員兼召集人，其餘成員得由機關（構
    ）就下列人士遴聘之：(一)藝術行政、藝術評論、藝術教育、
    藝術創作等專業人士。(二)該建築物之建築師或工程之專業技
    師。(三)該建築物或工程之管理機關代表。」，第7 條規定：
    「執行小組應辦理下列事項：(一)研擬公共藝術設置計畫書。
    (二)辦理徵選、民眾參與、評選及鑑價等作業。(三)研擬公共藝
    術徵選結果報告書。(四)進行公共藝術委託製作、安裝及勘驗
    。(五)編製公共藝術設置完成報告書。(六)其他相關事項。」，
    第8 條規定：「前條之公共藝術設置計畫書，其內容應包括
    下列事項：(一)公共藝術設置理念。(二)徵選方式。(三)民眾參與
    。(四)評選成員名單。(五)鑑價作業。(六)經費預算。(七)執行小組
    名單。」，第9 條規定：「第7 條第2 款之公共藝術徵選，
    其方式如下：(一)公開徵選：以公告方式徵求公共藝術設置方
    案，並召開評選會議，選出適當之設置方案。(二)邀請比件：
    邀請二人以上藝術創作者進行創作，並召開評選會議，選出
    適當之設置方案。(三)委託創作：經評估後列述理由選定適任
    之藝術創作者提出1 件以上設置方案，並召開評選會議，選
    出適當之設置方案。(四)評選價購：經評估後列述理由，選定
    適當之藝術品購置之。執行小組應依建築物或建築物基地特
    性、預算規模等條件選擇前項徵選方式，經審（諮）委會審
    議後辦理。」，第10條第1 項規定：「為辦理前條評選工作
    ，應於徵選前成立評選小組，負責訂定評選標準及擔任評選
    工作」；復高雄市政府及高捷公司雙方有鑒於上開規定，於
    「興建營運合約」1.1.2 條合約文件彙編－申請須知修訂補
    充資料及補充規定3.1.2.2-2 約定：「特許公司（高捷公司
    ）應依『文化藝術獎助條例』及相關規定在車站規劃、設置
    公共藝術」，且於「興建營運合約」附件C2 .2 綱要性車站
    工程設計規範1.6 約定：「公共藝術…其作業方式如下：1.
    特許公司應聘請公共藝術策劃人1 名，負責各車站所有公共
    藝術業務，且為藝術家與建築設計者間之協調人。該策劃人
    之人選於工作開始前提出。2.特許公司應將藝術品設置計劃
    送經高雄捷運公共藝術審議委員會審議後執行。3.設置計劃
    所需相關文件包含如公開徵選、委託藝術家執行方式、民眾
    參與計劃及經費預算等。」，是公共藝術設置須由執行小組
    擬定公共藝術計劃書，詳列徵選、鑑價、預算等計劃，提送
    中央及地方政府公共藝術審議委員會審議通過後執行完畢，
    再經上開審議委員會驗收通過等法定程序，以確保該公共藝
    術之設置能達到扶植文化藝術事業，輔導藝文活動，保障文
    化藝術工作者，促進國家文化建設，提昇國民文化水準之目
    的，並藉由公平、公正、公開之選商、發包程序，避免承辦
    人員藉機牟利。以致高雄市政府於88年9 月6 日成立高雄市
    公共藝術審議委員會，進行高雄捷運工程等各項公共藝術審
    查事宜。
二、戊○○係高捷公司董事長（任職期間：90年7 月9 日至94年
    10 月31 日）；己○○係高捷公司副董事長（任職期間：90
    年1 月12日至94年9 月8 日）；癸○○係高捷公司總經理（
    任職期間：90年8 月15日至93年8 月底）；丙○○歷任高捷
    公司副總經理、總經理（任職副總經理期間：90年6 月至93
    年8 月31 日 ，任職總經理期間：93年9 月1 日迄今）；丁○○歷任高捷公司助理副總經理、副總經理（任職助理副總
    經理期間：90年10月至93年底，任職副總經理期間：93年底
    迄今）；甲○○係高捷公司之公共藝術策劃人（任職期間：
    自90年9 月迄94年8 月31日），負責所有高雄都會區大眾捷
    運系統紅橘線路網建設案公共藝術業務，並擔任藝術家與建
    築設計者間之協調人，渠等均係受高捷公司委託處理事務之
    核心幹部，負責綜理、監督高雄捷運興建營運合約之執行，
    負有依上開法令及合約，審查、監督或執行高捷公司公共藝
    術業務之責任。
三、緣己○○於90年間推薦甲○○（己○○妻之胞姊）擔任公共
    藝術策劃人，經高捷公司董事會決議後，即於90年8 月20日
    ，以（90）高捷VP字第00179-0514號函，向高雄市政府提報
    聘請甲○○為高捷公司之公共藝術策劃人，獲高雄市政府於
    同年月24日，以高市捷設字第0003732 號函同意備查，並同
    時要求高捷公司儘速提送公共藝術計劃書審查，以促請注意
    依法履約。詎甲○○就任公共藝術策劃人後，即對公共藝術
    相關業務獨斷獨行，枉顧上開法令及合約規定，未組成公共
    藝術執行小組研擬公共藝術設置計劃書，送地方及中央政府
    公共藝術審議委員會審議，亦未依上開徵選程序，成立評選
    小組徵選公共藝術設置方案，企圖規避地方及中央政府公共
    藝術審議委員會之監督，藉以壟斷公共藝術之發包大權，己○○、戊○○、癸○○、丙○○、丁○○等人，礙於與甲○○間有親屬關係或甲○○之妹夫己○○係高捷公司大股東之
    故，竟與甲○○共同意圖為自己或第3 人不法利益【嗣經公
    訴檢察官更正為意圖損害本人利益（卷第90頁）】之犯意
    聯絡，先後同意核准甲○○逕將R17 、R4、O5/R10、09等捷
    運車站之公共藝術規劃設計工作，均發包予特定同一美國廠
    商DERIX ART GLASS CONSULTS承攬（各標案名稱、核准發包
    日期、核准人等事項詳如附表一第1 至4 項）；嗣雖經高雄
    市政府一再去函（發函日期：90年8 月24日、92年3 月6 日
    、92年4 月25日、94年7 月29日）或以備忘錄（備忘錄通知
    日期：92年1 月6 日、92年12月12日）或於高雄捷運公共藝
    術相關簡報會議、聯繫會報中（會議日期：92年5 月8 日、
    94 年7月22日、94年7 月22日）要求高捷公司依上開法令及
    合約規定辦理，渠等均未予理會，且高雄市政府復於92年9
    月8 日，召集高捷公司派員丙○○等相關人員協商高雄捷運
    公共藝術相關作業事宜會議，作成「依據公共藝術設置辦法
    及高雄市辦理公共藝術自治條例規定，高雄捷運公共藝術設
    置計劃之審議作業，應先送高雄市公共藝術審議委員會審議
    ，再送經交通部公共藝術審議委員會審議後執行」之決議，
    且於同年月14日發函檢送上開會議記錄予高捷公司參辦，經
    高捷公司公共藝術專案室工程師辛○○簽呈上開會議記錄予
    知情之戊○○、己○○、癸○○、丙○○、丁○○、甲○○
    等人批閱，詎丙○○、己○○、戊○○等人竟於簽呈上批示
    ：應去文洽捷運局要求變更合約等語，企圖以變更合約方式
    尋求解套，並繼續將R4、O5/R10車站公共藝術之製作、安裝
    工程發包予隸屬於美國廠商DERIX ART GLASS CONSULTS所屬
    企業集團之德國廠商DERIX GLASSTUDIOS 承攬（各標案名稱
    、核准發包日期、核准人等事項詳如附表一第5 、6 項）；
    復陸續由甲○○分別指示不知情之辛○○、蘇倍慶、陳俊尹
    等人分別辦理發包附表二所示之高雄捷運公共藝術種子培訓
    營活動等10件公共藝術標案，並於附表三所示日期，由甲○○就上開R17 、R4、O5/R10、09等捷運車站之公共藝術規劃
    設計工作及R4、05/R10車站公共藝術之製作、安裝工程部分
    ，分別私下擅自與附表三所示之各廠商更換契約及承包商、
    增減合約價金及工作範圍、追加O5/R10車站公共藝術之製作
    、安裝二期工程及R17 捷運車站細部設計工作龐大經費等事
    宜後，再指示不知情之辛○○，將上開修訂、新增契約之事
    項分別簽呈予知情之丙○○、丁○○、甲○○等人核准追認
    ，據以與各廠商簽訂契約，迄95年1 月10日為止，高捷公司
    發包之上開公共藝術設置標案總金額達1 億4311萬3844元，
    已陸續支付之金額達7396萬1807元（詳如附表四），然因該
    等已發包之標案均未依上開法令及合約規定辦理，違背其任
    務，致高雄市政府無從依約支付款項，造成高捷公司損失1
    億4311萬3844元。因認被告等均涉犯刑法第342 條第1 項之
    背信罪嫌。
貳、程序部分
一、按證人依法應具結而未具結者，其證言不得作為證據，刑事
    訴訟法第158 條之3 定有明文。被告甲○○、己○○、癸○○、丁○○、丙○○、戊○○於偵查中以被告身分所為陳述
    ，其等供述中關於其他共同被告部分，為被告以外之人於審
    判外之言詞陳述，對其他共同被告而言，本質上為證人，依
    法應具結，其未經具結所為陳述，依上開規定，應認對其他
    共同被告被訴部分無證據能力。
二、被告甲○○、己○○、丁○○、丙○○部分
    按被告以外之人於審判外之言詞或書面陳述，除法律有規定
    者外，不得作為證據，刑事訴訟法第159 條第1 項定有明文
    。然被告以外之人於審判外之陳述，雖不符刑事訴訟法第15
    9 條之1 至第159 條之4 之規定，而經當事人於審判程序同
    意作為證據，或當事人、代理人、辯護人知有第159 條第1
    項之情形，而未於言詞辯論終結前聲明異議者，法院審酌該
    言詞陳述或書面陳述作成時之情況，認為適當者，亦得為證
    據，刑事訴訟法第159 條之5 亦定有明文。本判決就甲○○
    、己○○、丁○○、丙○○部分所引用之證據資料（詳後引
    證據），其中傳聞證據部分，除上開一所述部分無證據能力
    外，其餘部分縱無刑事訴訟法第159 條之1 至第159 條之4
    或其他規定之傳聞證據例外情形，亦因檢察官、甲○○、己○○、丁○○、丙○○及其等之辯護人，或同意可作為證據
    使用（卷第127 頁），或未聲明異議，依刑事訴訟法第15
    9 條之5 第1 項、第2 項之規定，本院審酌該證據作成之情
    況，認為適當，應得為證據。
三、被告癸○○、戊○○部分
  (一)癸○○及其辯護人對共同被告甲○○於法務部調查局高雄市
    調查處調查時之供述均否認有證據能力（卷第98、127 頁
    ）；又癸○○、戊○○及其辯護人對證人乙○○、林雅靜、
    郭文昌、賴秋蘭、李永坤、孫積善等人於法務部調查局高雄
    市調查處調查時之供述均否認有證據能力（卷第98 、127
    頁），惟檢察官、癸○○、戊○○及其辯護人於審判程序中
     ， 均未聲請傳訊上開證人到庭實施交互詰問，無法藉由詰
    問程序，比較上開證人於法務部調查局高雄市調查處中之陳
    述與審判中之陳述有何不符，故無刑事訴訟法第159 條之2
    傳聞證據法則例外之適用。是上開證人於法務部調查局高雄
    市調查處中之陳述，因屬審判外之陳述，為傳聞證據，查無
    例外規定之適用，應無證據能力。
  (二)癸○○、戊○○及其辯護人對證人庚○○、辛○○於法務部
    調查局高雄市調查處調查時之供述均否認有證據能力（卷
    第98、127 頁），惟按被告以外之人（包括證人、鑑定人、
    告訴人、被害人及共同被告等），於審判外之言詞或書面陳
    述，除法律有規定者外，不得作為證據；又被告以外之人於
    檢察事務官、司法警察官或司法警察調查中所為之陳述，與
    審判中不符時，其先前之陳述具有較可信之特別情況，且為
    證明犯罪事實存否所必要者，得為證據，刑事訴訟法第159
    條第1 項、第159 條之2 分別定有明文。依上開規定，被告
    以外之人於審判外之陳述例外地具有證據能力之要件為：(一)
    被告以外之人於檢察事務官、司法警察官或司法警察調查中
    所為之陳述。(二)該陳述與審判中之陳述不符。(三)該陳述具有
    較可信之特別情況。(四)該陳述須為證明犯罪事實存否所必要
    。經查：庚○○、辛○○於本院審理時分別就高捷公共藝術
    設置案之送審程序及高捷公司內部公共藝術之規劃、送審、
    審查工作之程序，與其等於法務部調查局高雄市調查處時之
    供述不符，而其供述之內容，為證明本件犯罪事實存否所必
    要，即符合上開(四)之要件，然上開(三)所謂的「較可信之特別
    情況」應係指先前陳述之背景具有特別情況，而使其較審判
    中之陳述為可信時，即例外地賦予證據能力。至於先前陳述
    之背景是否具有特別情況，則需斟酌個案不同之情形具體認
    定之。本院認應依據陳述人於警詢及本院審理所為陳述時之
    「外部情況」，即須依據陳述人之觀察、記憶、表達是否正
    確，及陳述人有無虛偽陳述之動機而加以綜合決定陳述人於
    警訊或本院審理所為陳述何者較具有可信性決定之。據此，
    本院審酌：證人庚○○、辛○○於法務部調查局高雄市調查
    處調查時供述之筆錄內容所呈顯之表達尚屬明晰，又該時較
    無機會受其他被告或利害關係人之影響，而有虛捏其詞之時
    間，另並無證據足認其等2 人有遭到強暴、脅迫、詐欺或其
    他不正方法之對待之情形，致影響其陳述之任意性，應認具
    有較可信之特別情況，且為證明犯罪事實存否所必要，故其
    等於警詢中之供述具有證據能力。
  (三)按被告以外之人於偵查中向檢察官所為之陳述，除顯有不可
    信之情況者外，得為證據，刑事訴訟法第159 條之1 第2 項
    定有明文。所謂不可信情況，法院應審酌被告以外之人於陳
    述時之外在環境及情況，例如：陳述時之心理狀況、有無受
    到外力干擾等，以為判斷之依據。證人乙○○、林雅靜、郭
    文昌、賴秋蘭、李永坤、孫積善、庚○○、辛○○等人於檢
    察官偵訊時，係以證人之身分而陳述，經告以具結義務及偽
    證處罰後，於命證人朗讀結文後具結，有證人結文8 紙存卷
    足參（卷第234 、199 、54、60、114 、200 、145 、70
    頁），其等係於負擔偽證罪之處罰心理下證述，以具結擔保
    其供述之真實性，又無受其他不當外力干擾之情形，並無遭
    違法取供情事，又查無證據足認其上開偵查中之證述，有何
    其他顯不可信之情況，依刑事訴訟法第159 條之1 第2 項規
    定，其等8 人在偵查中經具結之證言，有證據能力。
  (四)本判決就被告癸○○、戊○○部分所引用之其餘證據資料（
    詳後引證據），其中傳聞證據部分，縱無刑事訴訟法第159
    條之1 至第159 條之4 或其他規定之傳聞證據例外情形，亦
    因被告、辯護人、檢察官或同意可作為證據使用，或未聲明
    異議，依刑事訴訟法第159 條之5 第1 項、第2 項之規定，
    本院審酌該證據作成之情況，認為適當，應得為證據。至本
    判決未引用之證據，既未經援引為認定犯罪事實之基礎，爰
    不逐一論述該等證據之證據能力，附此敘明。
參、按「犯罪事實應依證據認定之，無證據不得認定犯罪事實」
    ；又「不能證明被告犯罪者，應諭知無罪之判決」；刑事訴
    訟法第154 條第2 項、第301 條第1 項分別定有明文。又犯
    罪事實之認定，應憑真實之證據，倘證據是否真實尚欠明確
    ，自難以擬制推測之方法，為其判斷之基礎；而認定犯罪事
    實之證據係指足以認定被告確有犯罪行為之積極證據而言，
    該項證據自須適合於被告犯罪事實之認定，始得採為斷罪資
    料（最高法院53年臺上字第656 號、29年上字第3105號判例
    意旨參照）。且刑事訴訟上證明之資料，無論其為直接或間
    接證據，均須達於通常一般之人均不致有所懷疑，而得確信
    其為真實之程度，始得據為有罪之認定，若其關於被告是否
    犯罪之證明未能達此程度，而有合理懷疑之存在，致使無從
    形成有罪之確信，根據「罪證有疑，利於被告」之證據法則
    ，即不得遽為不利被告之認定（最高法院76年台上字第4986
    號判例意旨參照）。其以情況證據（即間接證據）斷罪時，
    尤須基於該證據在直接關係上所可證明之他項情況事實，本
    乎推理作用足以確證被告有罪，方為合法，不得徒憑主觀上
    之推想，將一般經驗上有利被告之其他合理情況逕予排除（
    最高法院32年上字第67號判例意旨參照）。次按背信罪之成
    立，以處理他人事務之人，有圖自己或第三人得不法利益，
    或圖加損害於本人之意思，而故為違背其任務之行為為要件
    。如僅因處理事務怠於注意，致其事務生不良之影響，則為
    處理事務之過失問題，既非故意為違背其任務之行為，自不
    負若何罪責（最高法院22年上字第3537號判例參照）；又刑
    法第342 條之背信罪，以有取得不法利益或損害本人利益之
    意圖為必要，若無此意圖，即屬缺乏意思要件，縱有違背任
    務之行為，並致生損害於本人之財產或其他利益，亦難律以
    本條之罪（最高法院30年上字第1210號判例參照），故行為
    人必須具背信之故意及損害之不法意圖，始構成該罪，如行
    為人就所受委任之事務，因怠於注意，致其事務生不良之影
    響，則為處理事務之過失問題，即非故意為違背其任務之行
    為，自不負任何罪責。
肆、公訴意旨認被告6 人涉犯背信罪嫌，係以甲○○、己○○、
    癸○○、丁○○、丙○○、戊○○於偵查中及法務部調查局
    高雄市調查處調查時之供述，證人乙○○即前捷運局局長、
    林雅靜即捷運局股長、郭文昌即高雄市文化局研究員、賴秋
    蘭即捷運局公共藝術承辦人、李永坤即捷運局科長、孫積善
    即捷運局股長、庚○○即高雄市文化局科長、辛○○等人於
    偵查中之結證及於法務部調查局高雄市調查處調查時之供述
    ，暨高雄市捷運公共藝術大事記、興建營運合約1.1.2 條申
    請須知修訂與補充資料及補充規定3.1.2.2 車站工程規定、
    捷運局90年8 月24日高市捷設字第0003732 號函、高捷公司
    91年1 月4 日簽呈、高捷公司91年4 月22日第62次週會會議
    記錄、高捷公司第90KRTC第0792號公文簽辦單、高捷公司91
    年9 月26日公文簽辦單、高捷公司91年10月18日R17 車站規
    劃設計工作議價紀錄、捷運局92年1 月6 日920106-F-122備
    忘錄、捷運局92年3 月6 日高市捷設字第0920002270號函、
    高雄捷運公共藝術種子培訓營活動92年3 月21日第2 次議價
    紀錄、高捷公司92年3 月27日第0000000 號公文簽辦單、電
    子郵件紀錄、捷運局92年4 月25日高市捷設字第0920004030
    號函、高雄捷運公共藝術構想簡報92年5 月8 日會議記錄、
    高捷公司92年6 月16日第0000000 號公文簽辦單、O5/R10、
    R4、09捷運車站公共藝術規劃設計92年7 月14日工作決標核
    定單、高捷公司92年7 月14日第00 00000號公文簽辦單、高
    雄市政府92年9 月8 日召開之「協商高雄捷運公共藝術相關
    作業事宜會議」記錄、高雄市政府92年10月14日高市府捷設
    字第092005529 號函、高捷公司92年9 月10日第0000000 號
    公文簽辦單、會議摘要及高捷公司公文第C092-VT1-0021 號
    簽辦單、高捷公司92年10月21日第000000000 號公文簽辦單
    、捷運局92年12月12日第921222-F-0258 號備忘錄、高捷公
    司93年3 月26日第0000000 號公文簽辦單、高捷公司93年4
    月8 日第0000000 號公文簽辦單、高捷公司93年4 月14日第
    0000000 號公文簽辦單、高捷公司93年4 月14日第0000000
    號公文簽辦單、高捷公司93年4 月15日第0000000 號公文簽
    辦單、高捷公司93年4 月19日第00 00000號公文簽辦單、高
    捷公司93年5 月20日第2 期高雄捷運公共藝術種子培訓營活
    動議價紀錄、高捷公司94年7 月7 日第190 號公文簽辦單、
    高捷公司93年7 月30日第0000000 號公文簽辦單、高捷公司
    93年8 月4 日第VＺ0000000000號公文簽辦單、高捷公司93年
    11月1 日第0000000 號公文簽辦單、高捷公司94年7 月7 日
    第C094-VT1-0027 號公文簽辦單、高雄捷運公共藝術94年7
    月22日簡報會議記錄、高雄市政府94年7 月29日高市捷設字
    第0940037091號函、捷運局94年7 月22日第71次捷運工程聯
    繫會報紀錄、高捷公司94年8 月18日第C094-VT1-003 5號公
    文簽辦單、會簽單3 紙、會議記錄1 紙、高捷公司94年11月
    10日第C094-VT1-0042 號公文簽辦單1 紙、會簽單4 紙、R4
    、O5/R10、09、R17 、R23 車站公共藝術規劃設計工作契約
    、R4、05/R10車站公共藝術製作及安裝工程契約，R4、O5/R
    10車站公共藝術製作及安裝工作修正契約、二期製作契約、
    高捷公司數位媒體製播設備訂購單、2004年高雄捷運公共藝
    術專案紀錄暨影音剪輯後製契約、Strategic Planning  &
    Development for the Digital Art Gallery （DAG）Maste
    r Plan契約、R4、O5/R10車站公共藝術規劃設計工作移轉契
    約、R17 車站公共藝術細部規劃設計工作契約、委託辦理高
    雄捷運公共藝術種子培訓營活動其契約、委託辦理高雄捷運
    公共藝術民眾參與活動契約、藝術顧問與諮詢契約、高捷公
    司辦理高雄捷運公共藝術支出傳票憑證資料清冊影本、高雄
    市第4 屆公共藝術審議委員會94年11月28日94年度第1 次審
    議會議記錄、高雄市議會公報第49卷第1 期第94頁等為論據
    。
伍、訊據被告6人對起訴書所載下列事實並不爭執：
  (一)捷運局於88年2 月1 日辦理高捷建設案，捷運局與高捷公司
    於90年1 月12日簽訂興建營運合約，約定政府投資範圍工程
    經費為1047億7 千萬元，民間投資範圍工程經費為304 億93
    78萬8000元，其中設置公共藝術部分之預算，編列於政府投
    資範圍內之工程經費支出，編列每個捷運車站之公共藝術設
    置預算為500 萬元，合計37個捷運車站之公共藝術設置總預
    算為1 億8500萬元。
  (二)91年6 月12日修訂之文化藝術獎助條例第9 條第2 項前段規
    定：「政府重大公共工程應設置公共藝術，美化環境」，且
    其子法91年12月20日公共藝術設置辦法第2 條規定：「公共
    藝術應依本條例第9 條第4 項規定設置，並經行政院文化建
    設委員會（以下簡稱文建會）之公共藝術諮議委員會（以下
    簡稱諮委員）或中央部會、直轄市、縣（市）政府之公共藝
    術審議委員會（以下簡稱審委會）審議通過。」，同法第6
    條規定：「機關（構）興辦公有建築物或政府重大公共工程
    時，應成立公共藝術執行小組（以下簡稱執行小組），負責
    公共藝術設置各項行政事宜，成員4 人至7 人，由機關（構
    ）首長指定一人為當然委員兼召集人，其餘成員得由機關（
    構）就下列人士遴聘之：(一)藝術行政、藝術評論、藝術教育
    、藝術創作等專業人士。(二)該建築物之建築師或工程之專業
    技師。(三)該建築物或工程之管理機關代表。」，第7 條規定
    ：「執行小組應辦理下列事項：(一)研擬公共藝術設置計畫書
    。(二)辦理徵選、民眾參與、評選及鑑價等作業。(三)研擬公共
    藝術徵選結果報告書。(四)進行公共藝術委託製作、安裝及勘
    驗。(五)編製公共藝術設置完成報告書。(六)其他相關事項。」
    ，同法第8 條規定：「前條之公共藝術設置計畫書，其內容
    應包括下列事項：(一)公共藝術設置理念。(二)徵選方式。(三)民
    眾參與。(四)評選成員名單。(五)鑑價作業。(六)經費預算。(七)執
    行小組名單。」，同法第9 條規定：「第7 條第2 款之公共
    藝術徵選，其方式如下：(一)公開徵選：以公告方式徵求公共
    藝術設置方案，並召開評選會議，選出適當之設置方案。(二)
    邀請比件：邀請二人以上藝術創作者進行創作，並召開評選
    會議，選出適當之設置方案。(三)委託創作：經評估後列述理
    由選定適任之藝術創作者提出一件以上設置方案，並召開評
    選會議，選出適當之設置方案。(四)評選價購：經評估後列述
    理由，選定適當之藝術品購置之。執行小組應依建築物或建
    築物基地特性、預算規模等條件選擇前項徵選方式，經審（
    諮）委會審議後辦理。」，第10條第1 項規定：「為辦理前
    條評選工作，應於徵選前成立評選小組，負責訂定評選標準
    及擔任評選工作」。
  (三)高雄市辦理公共藝術自治條例第4 條前段規定：「本市之公
    共藝術案，應經高雄市公共藝術審議委員會審議」，高雄市
    公共藝術審議委員會於88年9月6日成立。
  (四)興建營運合約1.1.2 條合約文件彙編－申請須知修訂補充資
    料及補充規定3.1.2.2-2 約定：「特許公司（高捷公司）應
    依『文化藝術獎助條例』及相關規定在車站規劃、設置公共
    藝術」，且於興建營運合約附件C2.2綱要性車站工程設計規
    範1.6 約定：「公共藝術…其作業方式如下：1.特許公司應
    聘請公共藝術策劃人1 名，負責各車站所有公共藝術業務，
    且為藝術家與建築設計者間之協調人。該策劃人之人選於工
    作開始前提出。2.特許公司應將藝術品設置計劃送經高雄捷
    運公共藝術審議委員會審議後執行。3.設置計劃所需相關文
    件包含如公開徵選、委託藝術家執行方式、民眾參與計劃及
    經費預算等」。
  (五)戊○○於90年7 月9 日至94年10月31日任高捷公司董事長；
    己○○於90年1 月12日至94年9 月8 日任高捷公司副董事長
    ；癸○○於90年8 月15日至93年8 月底任高捷公司總經理；
    丙○○於90年6 月至93年8 月31日任高捷公司副總經理、93
    年9 月1 日迄今任高捷公司總經理；丁○○於90年10月至93
    年底任高捷公司助理副總經理、93年底迄今任高捷公司副總
    經理；甲○○於90年9 月迄94年8 月31日任高捷公司公共藝
    術策劃人，負責高捷建設案公共藝術業務，並擔任藝術家與
    建築設計者間之協調人。
  (六)己○○於90年間推薦其妻之胞姊甲○○擔任高捷公司公共藝
    術策劃人，經高捷公司董事會決議後，即於90年8 月20日，
    以高捷VP字第00179-0514號函，向高雄市政府提報聘請甲○○為高捷公司公共藝術策劃人，獲高雄市政府捷運工程局
    於同年月24日，以高市捷設字第0003732 號函同意備查，並
    同時要求高捷公司儘速提送公共藝術設置計劃書審查，以促
    請注意依法履約。
  (七)高雄市政府於92年9 月8 日，召集高捷公司派員丙○○等相
    關人員協商高雄捷運公共藝術相關作業事宜會議，作成「依
    據公共藝術設置辦法及高雄市辦理公共藝術自治條例規定，
    高雄捷運公共藝術設置計劃之審議作業，應先送高雄市公共
    藝術審議委員會審議，再送經交通部公共藝術審議委員會審
    議後執行」之決議，且於同年月14日發函檢送上開會議記錄
    予高捷公司參辦，經高捷公司公共藝術專案室工程師辛○○
    簽呈予戊○○、己○○、癸○○、丙○○、丁○○、甲○○
    等人批閱，丙○○、己○○、戊○○等人於簽呈上批示「應
    去文洽捷運局要求變更合約」等語。
  (八)迄95年1 月10日為止，高捷公司發包之公共藝術設置標案總
    金額達1 億4311萬3844元，已陸續支付之金額達7396萬1807
    元。
  (九)上開事實為被告6 人所不爭執，復有88年2 月1 日高捷建設
    案申請須知（卷）、興建營運合約副本（卷）、81年7
    月1 日及91年6 月12日公布之文化藝術獎助條例（卷第17
    5 頁至第182 頁）、捷運局90年8 月24日高市捷設字第0003
    732 號函（卷第67頁）、高雄市捷運公共藝術大事記（卷
    第62頁）、高雄市政府92年9 月8 日召開之「協商高雄捷
    運公共藝術相關作業事宜會議」記錄、高雄市政府92年10月
    14日高市府捷設字第092005529號函（卷第92頁至第96頁
    ）、高捷公司91年1 月4 日簽呈（卷第68頁）、高捷公司
    91年4 月22日第62週會會議記錄（卷第69頁至第70頁）、
    高捷公司91年9 月26日公文簽辦單（卷第71頁）、高捷公
    司R17 車站廣義公共藝術規劃設計服務91年10月18日議價紀
    錄（卷第72頁）、高雄捷運公共藝術種子培訓營活動92年
    3 月21日第2 次議價紀錄（卷第76頁）、高捷公司92年6
    月16日第0000000 號公文簽辦單（卷第87頁）、05/R10、
    R4、09捷運車站公共藝術規劃設計工作決標核定單（卷第
    88頁至第90頁）、高捷公司92年7 月14日第0000000 號公文
    簽辦單（卷第91頁）、高捷公司92年9 月10日第0000000
    號公文簽辦單（卷第95頁）、高捷公司92年10月21日第00
    0000000 號公文簽辦單（卷第97頁至第98頁）、高捷建設
    案契約辦理流程（卷）及請款憑證（卷）在卷可稽，此
    部分事實堪以認定。
陸、然被告6人均否認有何背信之犯行，並答辯如下：
一、甲○○辯稱：高捷公共藝術設置均經過高雄市政府市長、前
    捷運局局長乙○○、高捷公司副總經理丙○○、總經理癸○○、助理副總丁○○等人同意等語，辯護人則以：甲○○擔
    任高捷公司公共藝術策劃人，負責高捷公共藝術策劃及藝術
    家、建築師與土建工程技師間的協調工作，公共藝術設置計
    劃書之製作及送審均另有專人負責，而甲○○擔任高捷公司
    公共藝術策劃人之前旅居國外30幾年，不了解國內相關法律
    ，也未見過興建營運合約，依其認知，有關公共藝術的策劃
    及執行須經過高捷公司及捷運局同意，是其就任公共藝術策
    劃人之後，均在高捷公司及高雄市府首長的肯定及指示下辦
    理公共藝術之規劃與執行，而發包後進行的工程，捷運局也
    未作任何反對指示。且依興建營運合約，公共藝術設置計畫
    書要送高雄捷運公共藝術審議委員會，並非送高雄市公共藝
    術審議委員會，甲○○主觀上並無背信的故意及損害高捷公
    司之不法的意圖等語為其辯護。
二、己○○辯稱：我因甲○○的專業而介紹其擔任高捷公司公共
    藝術策劃人，與跟甲○○的姻親關係無涉，且經過高雄市政
    府同意。「高雄捷運公共藝術審議委員會」與「高雄市公共
    藝術審議委員會」這兩個送審的程序是完全不同，依興建營
    運合約約定要送「高雄捷運公共藝術審議委員會」審議，依
    興建合約約定公共藝術業務的窗口是捷運局，任何有關公共
    藝術作為都經過捷運局相關人員同意才進行，興建營運合約
    也明確約定是由捷運局成立公共藝術審議執行小組，而高雄
    市公共藝術審議委員會是在92年文化局成立後才成立，文化
    局要求捷運局將公共藝術移撥給文化局管轄，但對高捷公司
    而言，這樣並不符合興建營運合約約定，興辦機構的變更會
    影響到整個工程工期及成本，為了高捷公司利益考量，我們
    要求如果要更改送審約定則要修改興建營運合約等語。辯護
    人則以：高捷建設案係因興建營運合約約定應設置公共藝術
    ，並非因為法律規定需強制設置，而依興建營運合約約定，
    高捷公司擬定公共藝術設置計劃，應「送交高雄捷運公共藝
    術審議委員會審議後執行」，而非「送交高雄市公共藝術審
    議委員會審議，再送經交通部公共藝術審議委員會審議後執
    行」，高雄市政府要求高捷公司應將高雄捷運公共藝術設置
    計劃先送高雄市公共藝術審議委員會審議，再送經交通部公
    共藝術審議委員會審議後執行，與興建營運合約約定不符，
    故己○○等於簽呈上批示「應去文洽捷運局要求變更合約」
    等語，顯然係為高捷公司之利益，而就高捷公司可能因工期
    之延誤及成本增加，透過修約之程序對捷運局提出要求，其
    所為並無損害高捷公司之意圖，另本件係因高雄捷運公共藝
    術設置計畫案，尚未經高雄市政府公共藝術審議委員會審議
    通過或追認，並由高雄市政府勘驗合格之故，而尚未獲高雄
    市政府付款，並非已經高雄市政府拒絕付款等語為其辯護。
三、癸○○辯稱：高捷建設案是非常重大且複雜的工程，工期很
    緊迫，且高雄市政府認為重要的捷運車站要有特色，而公共
    藝術是非常專業的，因甲○○是專業的人士，我都尊重她等
    語。辯護人則以：高捷公司與捷運局就高捷建設案是否屬於
    政府重大工程、公共藝術設置計畫書的送審程序及興辦機關
    等意見不一，93年8 月間癸○○於自高捷公司離職時，上開
    各節爭議意見尚未統合，難認有違背任務之故意。又公共藝
    術設置計畫書之送審，並非不能補正之事項，且高捷公司亦
    已提出設置計畫書送高雄市、縣公共藝術審以委員會審議通
    過，癸○○並無違背任務之行為等語為其辯護。
四、丁○○辯稱：我對公共藝術不是很內行，在行政程序第一關
    要經過我轉呈，基於時程的急迫性，及在高雄市長、長官等
    支持下，認為方向對的就尊重甲○○的專業等語。丙○○辯
    稱：高捷公司與捷運局就高捷建設案誰是興辦機構，誰應成
    立執行小組，直到93年初才做最後的確認，我的專長不是公
    共藝術部分，所以都尊重甲○○的專業等語。該2 人共同辯
    護人則以：高捷建設案公共藝術設置已執行之部分，業經高
    捷公司於95年6 月2 日召開95年股東常會，由高捷公司之股
    東吳家潮會中提起「臨時動議」討論及提案追認等語為其辯
    護。
五、戊○○辯稱：公共藝術的窗口是甲○○，高捷建設案中只有
    Ｏ5/Ｒ10之公共藝術才須呈由副董事長交由我決定，但這部
    分於92年5 月8 日甲○○跟謝前市長作簡報時，已經陳述找
    好藝術家，我認為可以支持，而且也跟謝前市長報告等語。
    辯護人則以：高捷建設案關於公共藝術設置相關事宜，並非
    戊○○擔任高捷公司董事長之職務範圍內之受委任處理範圍
    內之事務。又高捷建設案工程相關之資產，於完工後約定期
    間內之產權係歸屬於高捷公司，而非公有財產，故高捷工程
    之設施自非屬文化藝術獎助條例及公共藝術設置辦法所定應
    適用相關公共藝術設置審議程序之公有建築物或政府重大公
    共工程，則其公共藝術品之設置，是否須依公共藝術設置辦
    法所定程序送請審議，即有疑慮。而高捷公司遲未提出公共
    藝術設置計劃書，係因高捷公司執行公共藝術標案時，高雄
    捷運公共藝術審議委員會尚未成立，並非故意不送審議，而
    係無從送審議等語為其辯護。
柒、經查：
一、捷運局與高捷公司對興建營運合約中關於高捷建設案之公共
    藝術設置計畫送審程序有爭議：
  (一)捷運局與高捷公司於90年1 月12日所簽訂興建營運合約第1.
    1.2 條合約文件彙編－申請須知修訂補充資料及補充規定3.
    1.2.2-2 約定：「特許公司（即高捷公司）應依『文化藝術
    獎助條例』及相關規定在車站規劃、設置公共藝術」（卷
    第3 頁），且於興建營運合約附件C2.2綱要性車站工程設計
    規範1.6 約定：「1 、特許公司應聘請公共藝術策劃人1 名
    ，負責各車站所有公共藝術業務，且為藝術家與建築設計者
    間之協調人。該策劃人之人選於工作開始前提出。2 、特許
    公司應將藝術品設置計劃送經高雄捷運公共藝術審議委員會
    審議後執行。3 、設置計劃所需相關文件包含如公開徵選、
    委託藝術家執行方式、民眾參與計劃及經費預算等」（卷
    第6 頁），故依興建營運合約記載，高捷公司應擬定公共藝
    術品設置計劃，送交「高雄捷運公共藝術審議委員會審議後
    執行」。
  (二)高雄市政府於85年12月29日發佈「高雄捷運公共藝術審議委
    員會設置要點」，87年11月27日發佈「高雄市公共藝術審議
    委員會設置要點」，88年9 月6 日「高雄市公共藝術審議委
    員會」成立運作等情，有高雄市捷運公共藝術大事記可稽（
    卷第62頁至第65頁），另證人庚○○於本院審理時結證稱
    ：「高雄捷運公共藝術審議委員會」與「高雄市公共藝術審
    議委員會」是不同的單位。在「高雄市公共藝術審議委員會
    」成立之前，捷運局要依據「高雄捷運公共藝術審議委員會
    設置要點」（卷第226 頁）成立「高雄捷運公共藝術審議
    委員會」，「高雄市公共藝術審議委員會」的成立依據則為
    中央的法令。但是後來捷運局沒有成立「高雄捷運公共藝術
    審議委員會」，如果當時有成立「高雄捷運公共藝術審議委
    員會」，就會由「高雄捷運公共藝術審議委員會」來審查等
    語明確（卷第151 頁至第156 頁），則「高雄捷運公共藝
    術審議委員會」與「高雄市公共藝術審議委員會」為不同機
    構，且「高雄捷運公共藝術審議委員會」從未成立，自可認
    定。
  (三)又上開高雄市政府於85年12月29日發佈「高雄捷運公共藝術
    審議委員會設置要點」嗣於94年7 月間始遭撤銷，有高雄市
    捷運公共藝術大事記可稽（卷第62頁），佐以辛○○於本
    院審理時證稱：高捷公共藝術設置案後來有送審，捷運局有
    公文往來要求我們送審，我們每次都有函覆，其間又有開會
    協商，大家認知有差異，高捷公司認為送審的對象依興建營
    運合約約定，與高雄市政府要求送審的單位不一樣，無處可
    送等語（卷第231 頁至第233 頁），然高雄捷運公共藝術
    審議委員會既未設立，業如上述，則被告6 人辯稱該設置計
    畫依興建合約約定有無處可送審之疑義，應屬可採。
  (四)從而，公訴意旨既認興建營運合約附件C2.2綱要性車站工程
    設計規範1.6 約定：「特許公司（即高捷公司）應將藝術品
    設置計劃送經高雄捷運公共藝術審議委員會審議後執行。」
    ，嗣又認被告等未將公共藝術設置計劃書，送地方審議委員
    會（即高雄市政府於88年9 月6 日成立之高雄市公共藝術審
    議委員會）及中央政府公共藝術審議委員會審議審查，而有
    違背任務行為，容有疑義。
二、捷運局與高捷公司對高捷建設案興辦機構認知互有歧異：
  (一)證人庚○○於本院審理時結證稱：我擔任高雄市政府文化局
    第四科科長，曾參加92年5 月8 日「高雄捷運公共藝術構想
    」簡報會議（卷第76頁），該會議是捷運局要向市長報告
    公共藝術的進度所召開，在那個時間點，文化局、捷運局就
    高捷建設案之興辦機構認知不同，興辦機構要依「文化藝術
    獎助條例」成立執行小組，文化局認為興辦機構為高雄市政
    府，因興辦機構如果是高雄市政府，則市政府比較有主導權
    等語（卷第66頁）。
  (二)證人辛○○於本院審理時結證稱：92年9 月8 日下午2 點在
    高雄市政府林副市長辦公室協商「高雄捷運公共藝術相關事
    宜」的會議中，捷運局（KMRT）法律顧問在會議中認高捷是
    依獎參條例所定的合約，因此便排除了一般政府單位依採購
    法之執行程序，所以興建主體也就是興辦機關應是高捷公司
    （KRTC）自無疑義，若執行小組由由高雄市政府成立，因此
    所產生的合約更動，進而造成工期延誤，擔心KRTC會提出損
    害賠償等語（卷第228頁至第234頁）。
  (三)依上，顯見捷運局與高捷公司對高捷建設案興辦機構認知互
    有歧異。
三、高捷公共藝術設置計畫送審程序及興辦機構之認定會影響高
    捷建設之工進與成本：
  (一)證人庚○○於本院審理時結證稱：我曾於94年3 月8 日參加
    高雄市公共藝術審議委員會94年第1 次會議（卷第66頁）
    ，當時施副秘書長指示我提案，希望透過「高雄市公共藝術
    審議委員會」的授權由執行顧問做公共藝術往後的審查工作
    ，他是希望這個工程能順利，因為公共藝術送審的行政流程
    比較長，要三級三審，第一要提出全案設置計劃書，送給審
    議委員會，通過後，依照該計劃書藝術品的取得的方式，甄
    選或確認藝術品的形式及內容與方式，再送委員會進行第2
    次審查，確認作品的內容後，才能據以實施，當作品完成，
    需要送審第3 次，把作品的完成的設置報告書送給審議委員
    會，這樣才完成，三級就是三審，是同一個機關3 次的審議
    的意思，如果順利，流程總共8 個月，「高雄市公共藝術審
    議委員會」通過後，再送「交通部公共藝術審議委員會」，
    送交通部最順利要加上4 個月，高捷公共藝術設置送審程序
    會影響捷運站體工程等語（卷第146 頁至第151 頁）。
  (二)證人辛○○於本院審理時結證稱：我曾參加92年9 月8 日下
    午2 點在高雄市政府林副市長辦公室協商「高雄捷運公共藝
    術相關事宜」的會議，後來有將該會議內容摘要當作附件，
    附在高捷公司92年9 月10日第0000000 號公文簽辦單上（卷
    第95頁、卷第245 頁），該附件（卷第246 頁至第24
    8 頁）記載，捷運局（KMRT）法律顧問在會議中認高捷是依
    獎參條例所定的合約，因此便排除了一般政府單位依採購法
    之執行程序，所以興建主體也就是興辦機關應是高捷公司（
    KRTC）自無疑義，若執行小組由由高雄市政府成立，因此所
    產生的合約更動，進而造成工期延誤，擔心KRTC會提出損害
    賠償等語，在該92年9 月8 日之會議，捷運局KMRT的法律顧
    問有提到興建營運合約之修改。所謂「要求變更合約內容」
    是針對成本增加、工期延長及損害對捷運局提出要求。癸○○、己○○、戊○○在簽辦單上批註要求KMRT變更合約前，
    均看過該0000000 簽辦單中附件所提及KMRT的法律顧問提到
    合約變更成本增加損害賠償的問題。我亦曾簽具高捷公司92
    年10月17日第000-000000號公文簽辦單（卷第97頁），簽
    辦單中指出「目前整體工程之細部設計已與公共藝術之規劃
    作業緊密之配合，且在持續進行中，如改變執行方式將對工
    進及成本造成重大之影響」等語明確（卷第228 頁至第23
    4 頁）。
  (三)依上，則高捷公司承辦單位均認執行程序變更會對高捷工程
    之工進及成本造成重大之影響，且上簽報告被告6 人，足徵
    被告6 人主觀上認為逕依高雄市政府之要求變更執行程序將
    對高捷建設案產生損害，信屬有徵。
  (四)另辛○○雖亦曾證稱：高捷公共藝術工程未經送審，即逕行
    遴選藝術家及施作廠商是甲○○自行決定的（卷第62頁）
    等語，惟高捷公司承辦單位均認執行程序即送審程序變更會
    影響工進及成本，造成重大之影響，業如上述，而辛○○亦
    於本院審理時證稱：甲○○知道要送審，但高捷公司及高雄
    市政府對興辦的主體認知有差異，高捷公司認為興辦主體應
    該是高捷公司，且高雄市政府要求送審的單位與合約約定不
    一樣，甲○○乃逕行遴選藝術家及施作廠商等語（卷第23
    2 頁至第234 頁），故辛○○於調查局所為之陳述即難為甲○○有背信及損害之不法意圖之認定。
四、高捷公司法律顧問所出具之法律意見認為，高雄市政府若要
    求高捷公司改依公共藝術設置辦法所規範之審議程序執行，
    應依興建合約第21.1條規定主張變更合約：
  (一)證人壬○○於本院審理時到庭結證稱：我自90年8 月6 日起
    擔任高捷公司法務處專案管理師迄今。高捷公司認為依興建
    營運合約，高捷建設公共藝術設置計畫書要送給「高雄捷運
    公共藝術審議委員會」，而不是依「公共藝術設置辦法」送
    給「高雄市公共藝術審議委員會」。92年10月間高捷公司法
    務處曾根據高捷公司收文編號第000-000000號公文簽辦單（
    卷第97頁），接續處理簽辦單所指合約變更的問題，並數
    次諮詢高捷公司與高雄市政府簽訂興建營運合約的法律顧問
    「理律法律事務所」的意見，理律法律事務所出具的法律意
    見（卷第148 頁至第149 頁）認為，高捷建設案是以BOT
    方式興建營運，不屬公有建築物，不應歸列為「政府重大工
    程」的範疇，興建營運合約雖有送審的規定，但不是依據公
    共藝術設置辦法送審，是依照合約約定內容送審，高雄市政
    府若要求高捷公司改依公共藝術設置辦法所規範之審議程序
    執行，高捷公司可依據興建合約第21.1條規定主張應依合約
    所定之修改程序經雙方同意後為之。理律法律事務所也表示
    他們有口頭去徵詢行政院文化建設委員會官員的意見，文建
    會官員同意民間出資的BOT 興建案在法律概念上非屬政府重
    大工程，也表示臺灣高鐵也就這個疑義向政府澄清中。我收
    到理律法律事務所法律意見後，先會辦主辦單位即公共藝術
    部門，如主辦單位沒有意見，我們就再上簽上去，上簽先給
    總經理特別助理劉克強、工程助理副總丁○○、工程副總經
    理丙○○、總經理癸○○、副董事長己○○、董事長戊○○
    ，會辦的主辦單位就先簽給辛○○、顏茂倉、甲○○。因為
    改變執行方式將對工進及成本正成重大影響，修約時對完工
    日期要延後及損害的補償，如果沒有要求合約變更直接答應
    執行方式變更，將會對高捷公司產生損害等語（卷第23 5
    頁至第239 頁）。
  (二)依上，被告6 人主觀上認，高捷公共藝術設置案若依高雄市
    政府要求改依公共藝術設置辦法所規範之審議程序執行，會
    對高捷公司造成損害。則渠等依高捷公司法律顧問所出具之
    法律意見，要求應依興建合約第21.1條規定主張變更合約，
    難認有何違背任務或損害高捷公司之不法意圖。
五、關於高捷公司是否受有1億4311萬3844元之損失部分：
  (一)高捷建設案之付款程序依興建營運合約第9.3 條約定，高捷
    公司於履勘單位完成履勘後，依工程經費表及典型成本中心
    計價里程碑備妥付款申請書（內容應記載工程經費表之工程
    項目、完成之里程碑說明、計價單）、交通部之營運許可影
    本、高捷公司投資範圍相關工程之竣工圖說副本、高捷公司
    投資範圍相關工程之系統及設備之維修計畫及相關工程之型
    態管理報告、系統保證報告、軟體管理報告，暨高雄市政府
    開具之營運手冊、維修手冊及營運安全計畫備查通知影本等
    相關資料，向高雄市政府提出一部或全部之履勘計價里程碑
    付款申請（卷第29頁），再參諸行政院文化建設委員會95
    年7 月21日文參字第0951116289號函亦稱：公共藝術設置設
    置辦法係就公共藝術設置之範圍、設置要件及設置程序為規
    定，並無違反設置程序拒絕付款之規定，似宜視其他法令或
    當事人之契約而定等語明確（卷第13頁），又佐以高雄市
    政府以96年3 月12日高市府捷設字第0960008772號函亦稱：
    本府投資本件高捷建設案係依據興建營運合約第9 章『政府
    投資範圍之付款』規定程序辦理付款，迄今投資款項尚未完
    全交付。其中政府投資之公共藝術款項部分，應經相關公共
    藝術審議機關審議通過，且由本府勘驗合格，方得由政府經
    費中付款。本案因高雄捷運公司尚未依規定完成公共藝術之
    審議，故本府未進行公共藝術相關勘驗工作及付款等語（卷
    第305 頁），足徵被告6 人辯稱，高捷公司之公共藝術之
    設置尚未獲得高雄市政府付款，係因高雄捷運公共藝術設置
    計畫案，尚未經高雄市政府公共藝術審議委員會審議通過或
    追認，並由高雄市政府勘驗合格之故，並非已經高雄市政府
    拒絕付款等語，尚屬可採。
  (二)又高捷建設案中關於高雄縣部分之「高雄捷運公共藝術設置
    計畫書」，業經高雄縣政府於96年12月18日第五屆高雄縣公
    共藝術審議委員會第2次會議審議通過，有高雄縣政府97年1
    月2 日府文視字第0960273581號函及所附之「第五屆高雄縣
    公共藝術審議委員會」第二次會議會議紀錄可稽（卷第25
    5 頁至第256 頁）；高雄市部分之「高雄捷運公共藝術設置
    計畫書」，亦經高雄市政府於97年1 月28日高雄市公共藝術
    審議委員會第五屆97年第1 次審議會議審議通過，有該次會
    議會議紀錄可證（卷第52頁），則公訴意旨認被告6 人違
    背任務之行為，致高雄市政府無從付款，高捷公司因此損失
    1 億4311萬3844元乙情，容有疑義。
  (三)退步言，縱設高雄市政府與高捷公司嗣因履約爭議須進行訴
    訟而衍生費用，乃基於維護權利之正當原因，尚難因此遽認
    被告6 人有損害本人利益之意圖。公訴意旨另認，被告6 人
    之行為造成高捷公司商譽之損失，惟就高捷公司商譽如何損
    失，未盡證明之責，亦有疑義。
六、甲○○於92年5 月8 日所召開之「高雄捷運公共藝術構想簡
    報會議」中向市長、副市長等提出公共藝術構想報告，而會
    議結論中表示「對於高雄捷運公司迄今於高雄捷運公共藝術
    規劃之努力及初步規劃成果予以肯定尊重」，並指示「惟邀
    請世界級大師設計之作品，應與海洋首都、歷史、文化，及
    自然環境等因素相契合」（卷第77頁），足徵被告6 人辯
    稱，渠等認為高雄捷運公共藝術之設置獲得高雄市政府之肯
    定，應屬可信。又高捷公司於95年6 月2 日召開95年股東常
    會會議，股東吳家潮於該次會議中提出臨時動議表示「依近
    日媒體報導，本公司興辦高雄捷運工程，有關『公共藝術設
    置』部分引起社會若干質疑，是否有導致本公司蒙受損失之
    虞，請公司說明相關情形，並建議於本次股東會中議定處理
    方針以妥為因應」等語，經理部門於報告歷次會議紀錄結論
    後，全體出席股東就高雄捷運公共藝術已執行或後續執行之
    作業及結果決議通過承認，有該次股東常會議事錄可稽（卷
    第318 頁），足徵高捷公司本身亦贊同被告6 人關於高捷
    公共藝術設置之執行，且肯認其後續執行。從而，被告6 人
    關於為「本人」所處理之事務，既已獲「本人」贊同及肯認
    ，縱渠等關於處理高捷公共藝術設置之事務嗣致生不良之影
    響，亦為處理事務之過失問題，而非故意為違背其任務之行
    為。
捌、綜上所述，公訴人所舉前開證據，尚不足使本院達於通常一
    般之人均不致有所懷疑，而得確信其為真實之程度，致使無
    從形成有罪之確信，則依罪證有疑利於被告之證據法則，即
    不得遽為不利被告6 人之認定。此外，復查無其他積極證據
    足資認定被告6 人有何公訴人所指之背信犯行，依法自應為
    被告無罪之諭知。
據上論斷，應依刑事訴訟法第301 第1 項前段，判決如主文。
本案經檢察官郭騰月到庭執行職務。
中    華    民    國    97    年    3     月    25    日
                  刑事第一庭  審判長  法  官  陳明富
                                      法  官  張琬如
                                      法  官  王淑惠
以上正本證明與原本無異。
如不服本判決應於收受本判決後10日內向本院提出上訴書狀，並
應敘述具體理由，如未敘述上訴理由者，應於上訴期間屆滿後20
日內補提理由書狀於本院（均須按他造當事人之人數附繕本）「
切勿逕送上級法院」。
中    華    民    國    97    年    3     月    25    日
                                      書記官  郭素蓉
附表一
┌─┬──────────┬────┬───┬────┐
│項│標案名稱            │簽呈發包│核准發│承包商  │
│次│                    │公文日期│包公文│        │
│  │                    │年/月/日│者    │        │
├─┼──────────┼────┼───┼────┤
│1 │R17車站廣義公共藝術 │91/10/18│甲○○│DERIX   │
│  │規劃設計工作        │        │      │ART     │
│  │                    │        │      │GLASS   │
│  │                    │        │      │CONSULTS│
├─┼──────────┼────┼───┼────┤
│2 │R4車站公共藝術設計工│92/7/14 │戊○○│DERIX   │
│  │作                  │        │己○○│ART     │
│  │                    │        │癸○○│GLASS CO│
│  │                    │        │丙○○│NSULTS  │
│  │                    │        │丁○○│        │
│  │                    │        │甲○○│        │
├─┼──────────┼────┼───┼────┤
│3 │O5/R10車站公共藝術設│92/7/14 │戊○○│DERIX   │
│  │計工作              │        │己○○│ART     │
│  │                    │        │癸○○│GLASS   │
│  │                    │        │丙○○│CONSULTS│
│  │                    │        │丁○○│        │
│  │                    │        │甲○○│        │
├─┼──────────┼────┼───┼────┤
│4 │O9車站公共藝術設計服│92/7/14 │戊○○│DERIX   │
│  │務                  │        │己○○│ART     │
│  │                    │        │癸○○│GLASS   │
│  │                    │        │丙○○│CONSULTS│
│  │                    │        │丁○○│        │
│  │                    │        │甲○○│        │
├─┼──────────┼────┼───┼────┤
│5 │O5/R10車站公共藝術製│93/4/8  │癸○○│DERIX   │
│  │作及安裝工程        │        │丙○○│GL      │
│  │                    │        │丁○○│TUDIOS  │
│  │                    │        │甲○○│        │
├─┼──────────┼────┼───┼────┤
│6 │R4車站公共藝術製作及│93/4/14 │癸○○│DERIX   │
│  │安裝工程            │        │丙○○│GL      │
│  │                    │        │丁○○│TUDIOS  │
│  │                    │        │甲○○│        │
└─┴──────────┴────┴───┴────┘
附表二：
┌─┬──────────┬────┬───┬────┐
│項│標案名稱            │簽呈發包│核准發│承包商  │
│次│                    │公文日期│包公文│        │
│  │                    │年/月/日│者    │        │
├─┼──────────┼────┼───┼────┤
│1 │高雄捷運公共藝術種子│92/3/21 │甲○○│高雄市私│
│  │培訓營活動          │        │      │立中華高│
│  │                    │        │      │級藝術職│
│  │                    │        │      │業學校  │
├─┼──────────┼────┼───┼────┤
│2 │2004高雄捷運公共藝術│93/3/26 │丙○○│哈瑪星文│
│  │民眾參與計劃01-西子 │        │丁○○│化協會  │
│  │灣站活動系列        │        │甲○○│        │
├─┼──────────┼────┼───┼────┤
│3 │數位媒體製播設備    │93/4/14 │丙○○│碩方科技│
│  │                    │        │丁○○│有限公司│
│  │                    │        │甲○○│        │
├─┼──────────┼────┼───┼────┤
│4 │2004年高雄捷運公共藝│93/4/15 │癸○○│八藝傳播│
│  │術專案紀錄暨影音剪輯│        │丙○○│有限公司│
│  │後製工作            │        │丁○○│        │
│  │                    │        │甲○○│        │
├─┼──────────┼────┼───┼────┤
│5 │2004高雄捷運公共藝術│93/4/19 │癸○○│財團法人│
│  │暨民眾參與推動計劃  │        │丙○○│成大研究│
│  │                    │        │丁○○│發展基金│
│  │                    │        │甲○○│會      │
├─┼──────────┼────┼───┼────┤
│6 │高雄捷運公共藝術種子│93/5/20 │丁○○│高雄市私│
│  │培訓營活動（93~94年 │        │      │立中華高│
│  │培訓工作）          │        │      │級藝術職│
│  │                    │        │      │業學校  │
├─┼──────────┼────┼───┼────┤
│7 │R23車站公共藝術委託 │93/7/30 │癸○○│美濃窯  │
│  │創作工作            │        │丙○○│        │
│  │                    │        │丁○○│        │
│  │                    │        │甲○○│        │
├─┼──────────┼────┼───┼────┤
│8 │2004高雄捷運公共藝術│93/8/4  │癸○○│財團法人│
│  │民眾參與系列二      │        │丙○○│高雄縣橋│
│  │                    │        │丁○○│頭鄉橋仔│
│  │                    │        │甲○○│頭文史協│
│  │                    │        │      │會      │
├─┼──────────┼────┼───┼────┤
│9 │Strategic Planning &│93/11/1 │丙○○│Traversa│
│  │Development for the │        │丁○○│t inc   │
│  │Digite Art Gallery  │        │甲○○│        │
│  │DAG Master Plan     │        │      │        │
├─┼──────────┼────┼───┼────┤
│10│藝術家劉其偉動畫短片│94/7/7  │甲○○│陳秋苓  │
│  │製作工作            │        │      │        │
│  │                    │        │      │        │
└─┴──────────┴────┴───┴────┘
附表三
┌─┬──────────┬────┬───┬────┐
│項│標案名稱            │簽呈發包│核准發│承包商  │
│次│                    │公文日期│包公文│        │
│  │                    │年/月/日│者    │        │
├─┼──────────┼────┼───┼────┤
│1 │R4車站公共藝術設計服│94/7/7  │丙○○│Lutz Hau│
│  │務（移轉契約）      │        │丁○○│child   │
│  │                    │        │甲○○│Associat│
│  │                    │        │      │es ltd  │
├─┼──────────┼────┼───┼────┤
│2 │05/R10車站公共藝術設│94/7/7  │丙○○│Pleiades│
│  │計服務（移轉契約）  │        │丁○○│ Design │
│  │                    │        │甲○○│ LLC    │
├─┼──────────┼────┼───┼────┤
│3 │05/R10車站公共藝術製│94/7/7  │丙○○│DERIX GL│
│  │作及安裝服務（修正契│        │丁○○│TUDIOS  │
│  │約）                │        │甲○○│        │
├─┼──────────┼────┼───┼────┤
│4 │05/R10車站公共藝術二│94/7/7  │丙○○│Pleiades│
│  │期製作服務          │        │丁○○│ Design │
│  │                    │        │甲○○│ LLC    │
├─┼──────────┼────┼───┼────┤
│5 │R4車站公共藝術製作及│94/8/18 │丁○○│DERIX GL│
│  │安裝工程（修正契約）│        │甲○○│TUDIOS  │
├─┼──────────┼────┼───┼────┤
│6 │R17車站建築裝修（建 │94/10/11│甲○○│RON WOOD│
│  │築藝術玻璃）細部設計│        │      │ARCHITEC│
│  │工作                │        │      │TURAL   │
│  │                    │        │      │ART     │
│  │                    │        │      │GLASS   │
│  │                    │        │      │LLC     │
└─┴──────────┴────┴───┴────┘
附表四
┌─┬──────────┬──────────┬───────────┐
│項│契約名稱            │契約金額            │已支付金額            │
│次│                    │（美金部分依高捷公司│（美金部分依高捷公司  │
│  │                    │各報支清單匯率換算為│各報支清單匯率換算為  │
│  │                    │新台幣）            │新台幣）              │
├─┼──────────┼──────────┼───────────┤
│1 │92VTD0001 R4車站公共│15萬6000美金        │7萬9650美金（271萬    │
│  │藝術設計服務        │（536萬9520元）     │6047元）              │
├─┼──────────┼──────────┼───────────┤
│2 │93VTC0002 R4車站公共│70萬美金            │44萬3214美金（1463萬  │
│  │藝術製作及安裝服務契│（2342萬9000元）    │3125元）              │
│  │約書                │                    │                      │
├─┼──────────┼──────────┼───────────┤
│3 │93VTC0002 Amendment │增加5500美金        │5714美金（19萬2257元）│
│  │No.1 to KRTC        │（18萬5048元）      │                      │
│  │Contract No.        │                    │                      │
│  │93VTC0002 for       │                    │                      │
│  │Fabrication and     │                    │                      │
│  │Installation of     │                    │                      │
│  │Public Art for the  │                    │                      │
│  │Airport Station R4  │                    │                      │
│  │（修訂R4製作及安裝契│                    │                      │
│  │約）                │                    │                      │
├─┼──────────┼──────────┼───────────┤
│4 │92VTD0002 O5/R10車站│31萬2000美金        │13萬7338美金（693萬   │
│  │公共藝術設計服務    │（1073萬9040元）    │7013元）              │
├─┼──────────┼──────────┼───────────┤
│5 │93VTC0001 O5/R10車站│第一次合約金額96萬美│39萬美金（803萬2800元 │
│  │公共藝術製作及安裝服│金，嗣後修訂合約減價│）                    │
│  │務契約書            │為86萬美金（86萬美金│                      │
│  │                    │換算新台幣2878萬4200│                      │
│  │                    │元）                │                      │
├─┼──────────┼──────────┼───────────┤
│6 │93VTC0004 O5/R10車站│60萬美金            │37萬5000美金（1201萬  │
│  │公共藝術二期製作服務│（1914萬元）        │6500元）              │
├─┼──────────┼──────────┼───────────┤
│7 │92VTD0003 O9車站公共│10萬4000美金        │2萬5000美金（86萬500元│
│  │藝術設計服務        │（357萬9680元）     │）                    │
├─┼──────────┼──────────┼───────────┤
│8 │91VTD0001 R17車站廣 │6萬5000美金（該金額 │8萬1250美金（283萬6844│
│  │義公共藝術規劃設計服│不含稅，換算含稅契約│元）                  │
│  │務                  │金額為8萬1250美金， │                      │
│  │                    │即新台幣283萬6844元 │                      │
│  │                    │）                  │                      │
├─┼──────────┼──────────┼───────────┤
│9 │93VTC0003 R23車站公 │500萬元             │150萬元               │
│  │共藝術委託創作服務契│                    │                      │
│  │約書                │                    │                      │
├─┼──────────┼──────────┼───────────┤
│10│數位媒體製播設備採購│696萬2400元         │696萬2400元           │
│  │訂購單              │                    │                      │
├─┼──────────┼──────────┼───────────┤
│11│93VTD0000 0000年高雄│300萬               │228萬5715元           │
│  │捷運公共藝術專案紀錄│                    │                      │
│  │暨影音剪輯後製服務契│                    │                      │
│  │約書                │                    │                      │
├─┼──────────┼──────────┼───────────┤
│12│93VTD0005 Strategic │8萬6363美金         │8萬6363美金（277萬9553│
│  │Planning &          │（277萬9553元）     │元）                  │
│  │Development for the │                    │                      │
│  │Digital Art Gallery │                    │                      │
│  │(DAG) Master Plan   │                    │                      │
├─┼──────────┼──────────┼───────────┤
│13│94VTD0001藝術家劉其 │7萬4200元           │5萬1940元             │
│  │偉動畫短片製作服務契│                    │                      │
│  │約                  │                    │                      │
├─┼──────────┼──────────┼───────────┤
│14│92VTC0001高雄捷運公 │一期：1000萬元      │1000萬元              │
│  │共藝術種子培訓營活動│二期：980萬元       │                      │
├─┼──────────┼──────────┼───────────┤
│15│93VTD0000 0000高雄捷│7萬元               │7萬元                 │
│  │運公共藝術民眾參與計│                    │                      │
│  │畫O1-西子灣站  活動 │                    │                      │
│  │系列一              │                    │                      │
├─┼──────────┼──────────┼───────────┤
│16│93VTD0000 0000高雄捷│1025萬元            │97萬6190元            │
│  │運公共藝術暨民眾參與│                    │                      │
│  │推動計畫契約書      │                    │                      │
├─┼──────────┼──────────┼───────────┤
│17│93VTD0004「2004高雄 │23萬元              │23萬元                │
│  │捷運公共藝術民眾參與│                    │                      │
│  │系列二」委託辦理契約│                    │                      │
├─┼──────────┼──────────┼───────────┤
│18│92VTK0001藝術顧問與 │每人每日2000、1800、│2萬5250美金（87萬9079 │
│  │諮詢服務合約        │1600美金，共計2萬   │元）                  │
│  │                    │5250美元（87萬9079元│                      │
│  │                    │）                  │                      │
├─┴──────────┼──────────┼───────────┤
│合計                    │1億4311萬3844元     │7396萬1807元          │
└────────────┴──────────┴───────────┘


司法院資訊處製作；財團法人民間司法改革基金會備份。
